臺灣苗栗地方法院刑事判決
111年度交易字第78號
聲  請  人  臺灣苗栗地方檢察署檢察官
被      告  陳建中



上列被告因過失傷害案件，經檢察官聲請簡易判決處刑（110年
度調偵字第374號），本院認為不宜以簡易處刑（110年度苗交簡
字第750號），改依通常程序判決如下：
    主  文
陳建中無罪。
    理  由
一、聲請簡易判決處刑意旨略以：被告陳建中於民國110年1月10
    日上午7時44分許，騎乘車牌號碼000-000號普通重型機車，沿
    苗栗縣竹南鎮公義路由南往北方向行駛，行經公義路與仁愛路口時
    ，本應注意車前狀況，隨時採取必要之安全措施，而依當時日
    間自然光線、視距良好，並無不能注意之情事，適有告訴人許
    國明騎乘車牌號碼000-000號普通重型機車，在苗栗縣○○鎮○○
    路000號旁購買早餐後，自路旁起駛進入仁愛路車道時，亦
    疏未注意前後左右有無障礙或車輛行人，並應讓行進中之車輛行
    人優先通行，而貿然起駛，雙方機車因此而發生碰撞，告訴
    人許國明因而受有左側足踝撕裂傷、左側前臂擦傷之傷害，
    嗣被告陳建中肇事後，向到場處理員警坦承肇事，對於未發
    覺之罪自首而接受裁判，因此認為被告陳建中係犯刑法第28
    4 條前段之過失傷害罪嫌等語。
二、按有罪之判決書應於理由內記載認定犯罪事實所憑之證據及
    其認定之理由，刑事訴訟法第310 條第1 款分別定有明文。
    而犯罪事實之認定，係據以確定具體的刑罰權之基礎，自須
    經嚴格之證明，故其所憑之證據不僅應具有證據能力，且須
    經合法之調查程序，否則即不得作為有罪認定之依據。倘法
    院審理之結果，認為不能證明被告犯罪，而為無罪之諭知，
    即無前揭第154 條第2 項所謂「應依證據認定」之犯罪事實
    之存在。因此，同法第308 條前段規定，無罪之判決書只須
    記載主文及理由。而其理由之論敘，僅須與卷存證據資料相
    符，且與經驗法則、論理法則無違即可，所使用之證據亦不
    以具有證據能力者為限，即使不具證據能力之傳聞證據，亦
    非不得資為彈劾證據使用。故無罪之判決書，就傳聞證據是
    否例外具有證據能力，本無須於理由內論敘說明（最高法院
    100 年度台上字第2980號判決參照），是本案經本院採為認
    定被告陳建中無罪所採之證據，自不以具有證據能力者為限
    ，且本判決毋庸論敘證據能力之問題，合先敘明。
三、又按犯罪事實應依證據認定之，無證據不得認定犯罪事實；
    不能證明被告犯罪者，應諭知無罪之判決，刑事訴訟法第15
    4條第2 項、第301 條第1 項分別定有明文。次按事實之認
    定，應憑證據，如未能發現相當證據，或證據不足以證明，
    自不能以推測或擬制之方法，以為裁判基礎。且刑事訴訟上
    證明之資料，無論其為直接證據或間接證據，均須達於通常
    一般人均不致於有所懷疑，而得確信其為真實之程度，始得
    據為有罪之認定，若其關於被告是否犯罪之證明未能達此程
    度，而有合理性懷疑之存在，致使無從形成有罪之確信，根
    據「罪證有疑，利於被告」之證據法則，即不得遽為不利於
    被告之認定。又按檢察官就被告犯罪事實，應負舉證責任，
    並指出證明之方法，刑事訴訟法第161 條第1 項定有明文。
    因此，檢察官對於起訴之犯罪事實，應負提出證據及說服之
    實質舉證責任。倘其所提出之證據，不足為被告有罪之積極
    證明，或其指出證明之方法，無從說服法院以形成被告有罪
    之心證，基於無罪推定之原則，自應為被告無罪判決之諭知
    （最高法院40年台上字第86號、76年台上字第4986號、92年
    台上字第128號判例要旨參照）。
四、公訴意旨認被告陳建中涉有前開犯行，無非係以被告陳建中
    於警詢及偵查中之供述，告訴人許國明於警詢及偵查中之證
    述，為恭紀念醫院乙種診斷證明書、道路交通事故現場圖、道
    路交通事故調查報告表㈠㈡各1份、現場暨車損照片共8張
　　為其主要論據。訊據被告陳建中堅決否認有何過失犯行，辯
    稱：我沒有過失等語。經查：
（一）本案經本院送請交通部公路總局新竹區監理所竹苗區車輛
      行車事故鑑定會鑑定結果認為：「略˙˙˙
　　　肆、肇事經過：許國明駕照吊銷駕駛普通重型機車後載黃
          裕民於上述時間，在苗栗縣竹南鎮自仁愛路北向路口
          邊早餐店前方由東往西方向起駛，至肇事地行車管制
          號誌非對稱四岔路口適逢黃燈時相駛往公義路時，與
          同向左後方沿公義路由南往北方向遇黃燈時相未顯示
          右方向燈光即行右轉仁愛路陳建中所駕駛之普通重型
          機車發生碰撞而肇事。
  　　伍、肇事分析：
  　　一、駕駛行為：
  　    ⒈許國明駕照吊銷駕駛普通重型機車後載黃裕民，在竹
          南鎮自仁愛路北向路口邊早餐店前方由東往西方向行
          駛，至肇事地時，因由號誌管制路口邊起駛跨入路口
          ，未充分注意車道上行進中之車輛並讓其先行，與同
          向後方沿公義路由南往北方向遇黃燈時相未顯示右方
          向燈光即行右轉仁愛路陳建中所駕駛之普通重型機車
          發生碰撞。
　　　　⒉陳建中駕駛普通重型機車，在竹南鎮沿公義路由南往
          北方向行駛，至肇事地行車管制號誌非對稱四岔路口
          遇黃燈時相未顯示右方向燈光即行右轉仁愛路時，突
          遇同向右前方許國明所駕駛之普通重型機車，自仁愛
          路北向路口邊早餐店前方由東往西方向起駛發生碰撞
          。　
　　　二、佐證資料：
　  　    應訊筆錄、現場圖、照片及其他跡證
　　　　⒈許國明筆錄。
　　　　⒉陳建中筆錄。
　　　　⒊黃裕民（許國明之後載）筆錄。　 　 
　　　　⒋卷附存放袋內信封面記載「路口監視器畫面」之翻拍
          監視器光碟內「MVI_3411」檔案顯示撥放時間01秒，
          公義路方向號誌為直行及右轉箭頭綠燈，03秒號誌轉
          為黃燈，07秒肇事機車自畫面右下方右轉駛入（未見
          方向燈光閃爍），而肇事雙載機車自畫面右下方路邊
          駛入，同時號誌轉為紅燈，08秒兩車發生碰撞。
　　　  ⒌交通部74年10月14日交路字第21990號函「略˙˙˙查汽
          車行經有號誌之交岔路口，應依號誌之指示通行，如
          車流狀況許可，則尚無減速慢行之需要，故道路交通
          管理處罰條例並無規定行經有號誌之交岔路口未減速
          慢行者之處罰˙˙˙」。
　　　  ⒍由警繪現場圖與附卷照片顯示肇事地係設有行車管制
          號誌非對稱四岔路口，許國明駕車自仁愛路北向路口
          邊早餐店前方由東往西方向起駛跨入號誌路口，而陳
          建中駕車沿公義路由北往南方向遇黃燈時相未顯示右
          方向燈即行右轉仁愛路起駛。依卷附翻拍監視器影像
          畫面顯示許國明駕車由號誌管制路口邊起駛跨入路口
          ，未充分注意車道上行進中之車輛並讓其先行甚明。
          依規定駕駛執照業經吊銷、註銷不得駕駛機車。且起
          駛前應顯示方向燈，注意前後左右有無障礙或車輛行
          人，並應讓行進中之車輛行人優先通行。又右轉彎時
          ，應距交岔路口30公尺前顯示方向燈或手勢，換入外
          側車道、右轉車道或慢車道，駛至路口後再行右轉。
          但由慢車道右轉彎時應於距交岔路口30至60公尺處，
          換入慢車道。綜上所述，並由現有跡證研析許國明駕
          車，因由號誌管制路口邊起駛跨入路口，未充分注意
          車道上行進中之車輛並讓其先行，與同向左後方右轉
          之陳建中車發生碰撞，導致事故之發生，確屬不當。
          而陳建中駕車，屬車道上依號誌指示行進中之車輛，
          有優先路權，突遇同向右前方自路口邊起駛之許國明
          駛至，與其發生撞擊，無法防範。另陳建中駕車雖有
          右轉彎未顯示方向燈光之違規，但與本次事故之發生
          無相當因果關係。 
　 　 三、路權歸屬：
 　 　  ⒈許國明駕駛普通重型機車，在竹南鎮自仁愛路北向路
          口邊早餐店前方由東往西方向起駛，至肇事地行車管
          制非對稱四岔路口適逢黃燈時相往公義路時，駕駛執
          照業經吊銷、註銷不得駕駛機車。且起駛前應顯示方
          向燈，注意前後有無障礙或車輛行人，並應讓行進中
          之車輛行人優先通行。
　　　　⒉陳建中駕駛普通重型機車，在竹南鎮沿公義路由南往
          北方向行駛，至肇事地行車管制號誌非對稱四岔路口
          遇黃燈時相未顯示右方向燈光即行右轉仁愛路時，屬
          黃燈時相在車道上行進中之車輛，有優先路權，突遇
          同向右前方自路口邊起駛之許國明車駛至，措手不及
          ，無法防範。但右轉彎時，應距交岔路口30公尺前顯
          示方向燈或手勢，換入外側車道、右轉車道或慢車道
          ，駛至路口後再行右轉。但由慢車道右轉彎時應於距
          交岔路口30至60公尺處，換入慢車道。　
　 　 四、法規依據：道路交通管理處罰條例第21條第1項第4款
          及道路交通安全規則第89條第1項第7款、第102條第1
          項第4款。
　  　陸、其他：
　  　柒、鑑定意見：
　    一、許國明駕照吊銷駕駛普通重型機車，由號誌管制路口
          邊起駛跨入路口，未充分注意車道上行進之車輛並讓
          其先行，為肇事原因。
　　　二、陳建中駕駛普通重型機車，措手不及，無肇事因素。
          但右轉彎未顯示方向燈光有違規定。　　
　　  以上有交通部公路總局新竹區監理所111年1月22日竹監  
       鑑字第1100369109號函附竹苗區車輛行車事故鑑定會鑑 
        定意見書乙份在卷足參（見本院苗交簡卷第19頁至第23
      頁）。
（二）本案再經本院送請交通部公路總局車輛行車事故鑑定覆議
      會鑑定結果認為：「略˙˙˙
　　　肆、肇事經過：許國明駕駛普通重型機車，由苗栗縣竹  
          南鎮仁愛路北上路邊起駛，適與由公義路西向右轉仁
          愛路陳建中所駕駛之普通重型機車碰撞肇事。
  　　伍、肇事分析：
  　　一、駕駛行為：
  　    ㈠許國明駕駛普通重型機車，由仁愛路北上路邊起駛時
          ，與由公義路西向右轉仁愛路之陳車碰撞肇事。
　　　　㈡陳建中駕駛普通重型機車，沿公義路東往西行駛至肇
          事地時右轉仁愛路，與右前方由仁愛路北上路邊起駛
          之許車碰撞肇事。
　　　二、佐證資料：
　  　    應訊筆錄、警方事故調查報告表、現場圖、卷附現場
          車損照片、監視器及其他相關跡證（含申覆理由書）
          等。
　　　　㈠許國明談話記錄：˙˙我從仁愛路891號旁買完早餐，我
          公義路北上號誌是紅燈加左轉箭頭，我要往公義路北
          上行駛，與一輛機車沿公義路北上過來，從我左側車
          身撞過來，我發現危險對方已很靠近，對方前車頭與
          我左側車身，我號誌應為綠燈，我車速5-10˙˙˙。
　　　　㈡陳建中談話記錄：˙˙˙我沿公義路南往北駛至仁愛路繼
          續往右仁愛路北上，我經過紅綠燈時是黃燈還未轉紅
          燈，對方機車買完早餐騎出來，我前車頭與對方左側
          車身碰撞，發現危險時僅距2-3公尺，號誌黃燈，我
          車速約50；警詢：˙˙˙我過紅燈時是黃燈還未轉紅燈
          ，對方沒打方向燈；檢訊：˙˙˙車禍前我有看到對方
          機車，但對方突左轉進車道，閃躲時已來不及就撞上
          ˙˙˙。
　　　　㈢卷附光碟內「MVI_3411.MOV」名稱檔案之監視錄影器
          顯示：播放時間00：00：06，陳車於黃燈末時進入路
          口左轉彎；播放時間00：00：07初，許車由路邊起駛
          ，陳車轉彎未顯示方向燈；播放時間00：00：08，兩
          車碰撞肇事。
　　　　㈣本會委員會議研析：
　　　　　依監視器畫面、事故照片顯示，許車由路邊起駛時，
          未注意左後方行進中之車輛並讓其先行，反貿然進入
          車道續行甚明，嚴重影響行車安全，顯有肇事疏忽；
          另陳車係依號誌指示，於車道行進中之車輛，距優先
          路權，突遇右前方由路邊往左起駛之機車，措手不及
          ，難以防範。但陳車右轉彎未顯示方向燈則違反道路
          交通管理處罰條例第42條規定。
　 　 三、路權歸屬：
 　 　  ⒈許國明車：起駛前應顯示方向燈，注意前後左右有無
          障礙或車輛行人，並應讓行進中之車輛行人優先通行
          。
　　　　⒉陳建中車：係依號誌指示，於車道行進中之車輛，具
          優先路權，突遇右前方由路邊往左起駛之機車，措手
          不及，難以防範。　
　 　 四、法規依據：道路交通管理處罰條例第21條第1項第4款
          、第42條；道路交通安全規則第89條第1項第7款。
　  　陸、其他：
　  　柒、鑑定意見：
　    一、許國明駕駛普通重型機車，由路口邊起駛時，未注意
　　　　　行進中之車輛並讓其先行，為肇事原因（駕照吊銷駕
          車有違規定）。
　　　二、陳建中駕駛普通重型機車，措手不及，無肇事因素（
          右轉彎未顯示方向燈光有違規定）。　　
　　  以上有交通部公路總局111年3月9日路覆字第1110000231
      號函附車輛行車事故鑑定覆議會覆議意見書乙份在卷足參
      （見本院苗交簡卷第29頁至第33頁）。
（三）從上開交通部公路總局新竹區監理所函附之竹苗區車輛行
      車事故鑑定會鑑定意見書、交通部公路總局函附車輛行車
      事故鑑定覆議會覆議意見書觀之，足見本案被告陳建中於
      110年1月10日上午7時44分許，騎乘車牌號碼000-000號普通
      重型機車，沿苗栗縣竹南鎮公義路由南往北方向行駛，行經公
      義路與仁愛路口，右轉仁愛路時，突遇告訴人許國明在未注
      意前後左右有無來車狀況下，逕行駛入被告陳建中行進中
      之車道，被告陳建中所駕駛之普通重型機車，在來不及閃
      避及剎車之情況下，與告訴人許國明所騎乘之普通重型機
      車發生碰撞，被告陳建中對本件車禍之發生，並未違反任
      何注意義務，自無過失可言。反之係告訴人許國明無照駕
      駛普通重型機車，由路口邊起駛時，未注意行進中之車輛
      並讓其先行，才是本件車禍發生之肇事原因。
（四）綜上所述，被告陳建中辯稱其無過失，與事實相符，並無
      不可採信之處。
五、本案檢察官聲請簡易判決處刑意旨認定被告陳建中犯有刑法
    第284條前段之過失傷害罪嫌，所臚列之證據，均不足為被
    告陳建中有罪之積極證明，指出證明之方法，客觀上未達通
    常一般人均不致有所懷疑，得確信其為真實之程度，尚有合
    理懷疑存在，亦無從說服法院以形成被告有罪之心證，即本
    案檢察官所舉證據既不能使本院得無庸置疑之確信心證，依
    罪疑唯有利於被告原則，即應對被告陳建中為有利之認定。
    此外，本院在得依或應依職權調查證據之範圍內，復查無任
    何積極證據足資證明被告陳建中涉有前開犯行，既不能證明
    被告陳建中犯罪，揆諸上揭刑事訴訟法規定及判例意旨，依
    法應為被告陳建中無罪之諭知，以昭公允。
據上論斷，應依刑事訴訟法第452條、第301條第1項，判決如主
文。
本案經檢察官邱舒虹提起公訴，檢察官吳宛真到庭執行職務。
中    華    民    國   111    年    5    月    26     日
                  刑事第一庭  法  官  柳章峰
以上正本證明與原本無異。　　　　　　　　　　　　　　　　如不服本判決應於收受判決後20日內向本院提出上訴書狀，並應敘述具體理由。其未敘述上訴理由者，應於上訴期間屆滿後20日內向本院補提理由書(均須按他造當事人之人數附繕本)「切勿逕送上級法院」。告訴人或被害人如對本判決不服者，應具備理由請求檢察官上訴，其上訴期間之計算係以檢察官收受判決正本之日期為準。　　　　　　　　　　　　　　　　　　　　　　　
                              書記官  王祥鑫
中    華    民    國   111    年    5    月    26     日